【裁判字號】    98,聲判,134
【裁判日期】    981214
【裁判案由】    聲請交付審判
【裁判全文】
臺灣臺北地方法院刑事裁定             98年度聲判字第134號
聲  請  人
即  告訴人  丁○○
            丙○○原名邱垂文.
共      同
代  理  人  劉昌崙律師
            詹璧如律師
            游孟輝律師
被      告  甲○○
            戊○○
            辛○○
            己○○
            庚○○
            乙○○原名齊崑山.
上列聲請人即告訴人因告訴被告偽造文書案件，不服臺灣高等法
院檢察署檢察長駁回再議之處分（98年度上聲議字第3549號），
聲請交付審判，本院裁定如下：
    主  文
聲請駁回。
    理  由
一、本件聲請交付審判意旨詳如附件之刑事交付審判聲請狀所載
    。
二、聲請人即告訴人丁○○、丙○○（原名邱垂文）以：「被告
    己○○係行政院退除役官兵輔導委員會（下稱退輔會）秘書
    長，被告辛○○前為退輔會第五處處長，被告戊○○前為退
    輔會第八處處長，被告甲○○前為退輔會第五處第三科科長
    。緣退輔會於民國九十二年六月間為執行政府公營事業民營
    化政策，遂將所屬『榮民製藥廠』以『土地析離，其餘資產
    作價與人民合資成立民營公司』之方式，進行招標公開募股
    ，聲請人丁○○、丙○○與案外人即合夥人李健芳共組『投
    資人團』，於同年月二十四日退輔會第九次公開招標程序中
    ，依約繳交新臺幣（下同）一千五百萬元押標金參與投標，
    以最高價四億零二百三十二萬一千元得標，嗣於同年七月二
    十四日與退輔會完成合資協議書之協商，由退輔會指派被告
    己○○為代表，與投資人團完成簽約手續，由聲請人丁○○
    、丙○○暨合夥人全體與退輔會共同擔任榮民製藥廠移轉民
    營後所成立之『榮民生技製藥股份有限公司』（下稱榮民生
    技公司）發起人，該公司登記及實收資本額定為四億二千萬
    元，約定聲請人丁○○、丙○○與合夥人全體所擁有之百分
    之六十股權以『現金』出資，退輔會擁有之百分之四十股權
    則以『現物』出資，亦即以等值之榮民製藥廠隨同移轉民營
    部分資產作價抵繳，雙方並於榮民生技公司登記完成前之同
    年八月六日，成立『榮民生技製藥股份有限公司籌備處』（
    下稱榮民生技公司籌備處），且在第一銀行開立該籌備處專
    用帳戶，由聲請人丁○○擔任該籌備處主任，退輔會則指派
    被告即榮民製藥廠廠長庚○○擔任該籌備處副主任，被告乙○○（原名齊崑山）則任該籌備處行政組組長。而依合資協
    議書第三條第三項規定，退輔會以現物出資一億六千八百萬
    元部分，係以『等值之榮民製藥廠隨同移轉民營之部分資產
    作價抵繳』股款，故應於同年八月三十一日依公司法規定，
    向榮民生技公司籌備處移轉作價抵繳標的，並提出『符合驗
    資需要之作價抵繳標的清冊』，詎退輔會因嗣後發覺無從遵
    期履行上開出資義務，乃由被告即負責此業務之相關人員己○○、辛○○、甲○○、戊○○、庚○○及乙○○共同基於
    偽造文書之犯意聯絡及行為分擔，先由退輔會第八處於同年
    八月十三日以輔捌字第０九二０００四一四七號函知被告乙○○以『作為退輔會完成榮民製藥廠移轉民營資產作價榮民
    生技公司股款抵繳及驗資之證明文件』，完成契約義務，再
    由被告乙○○偽刻榮民生技公司印章，偽造『榮民生技公司
    籌備處九十二年八月二十日榮製籌字第０九二０００００二
    號函』（下稱系爭函文），再發給退輔會作為覆函，要求退
    輔會補具文件，以符合契約要求，退輔會第八處遂將九十二
    年八月二十九日輔捌字第０九二０００四三九二號函交付被
    告乙○○，以製造退輔會業向榮民生技公司籌備處完成認繳
    股款到位相關證明之假象，使退輔會得免承擔遵期繳交股款
    之違約責任，並免除己身之失職責罰。嗣經聲請人丁○○於
    同年八月三十一日發覺退輔會未履行上開認繳股款義務，乃
    於同年九月八日致函退輔會要求履行，並表明行使同時履行
    抗辯權，而退輔會於同年月十六日與聲請人丁○○、丙○○
    及合夥人全體協商時，出示上開函文，聲請人丁○○、丙○○始悉上情」等節，因認被告己○○、辛○○、甲○○、戊○○、庚○○及乙○○均涉有刑法二百十六條、第二百十條
    之行使偽造私文書及第三百四十二條之背信等罪嫌，向臺灣
    臺北地方法院檢察署提出告訴，經該署檢察官偵查結果，以
    被告己○○、辛○○、甲○○、戊○○、庚○○及乙○○罪
    嫌均不足為由，而依刑事訴訟法第二百五十二條第十款為不
    起訴處分，聲請人丁○○、丙○○不服，聲請再議，經臺灣
    高等法院檢察署檢察長審核結果，亦認原不起訴處分之結論
    並無違誤，而以九十八年度上聲議字第三五四九號駁回再議
    之聲請。
三、按犯罪事實應依證據認定之，無證據不得認定犯罪事實，刑
    事訴訟法第一百五十四條第二項定有明文。而告訴人之告訴
    ，係以使被告受刑事訴追為目的，是其陳述是否與事實相符
    ，仍應調查其他證據以資審認（最高法院五十二年度臺上字
    第一三００號判例意旨參照）。
四、查被告己○○、辛○○、甲○○、戊○○、庚○○及乙○○
    均堅決否認有偽造文書、背信等犯行，被告己○○、戊○○
    一致辯稱：系爭函文與伊等無關等語；被告甲○○辯稱：伊
    不知榮民生技公司籌備處如何回函，惟該籌備處發系爭函文
    後，聲請人丁○○曾於九十二年八月二十六日帶同長青會計
    師事務所會計師黃富村前來開會，顯見聲請人丁○○亦知此
    事等語；被告辛○○辯稱：公文係由榮民生技公司籌備處自
    行發出，伊不知是否有偽造文書，伊僅係根據移轉民營條例
    辦理民營化，其中部分以整廠轉移充為資本作價，所有資產
    包含房屋、機械、存貨均已於招標說明中公開，在履約期限
    前亦會提供資產清冊給榮民生技公司籌備處等語；被告庚○○則辯以：榮民生技公司籌備處發文程序尚未完全建立，伊
    雖曾核閱被告乙○○所擬辦發出之公文，惟因尚需聲請人丁○○決行，故伊並不明瞭後續之發文等語；被告乙○○則以
    ：伊在榮民生技公司籌備處擔任行政組組長，發文本屬行政
    組之職責，然斯時該籌備處之收發人員僅其一人，且該籌備
    處當時又無印章，伊遂自行刻「榮民生技製藥股份有限公司
    」印並發文，伊未使用籌備處之名義刻印，係因慮及該印章
    於公司成立後尚可使用，且該印章亦非第一次使用，之前在
    製發九十二年八月六日榮民生技公司籌備處第一次籌備會議
    紀錄時，即已蓋用此印；伊因退輔會資產需驗證，遂於九十
    二年八月十八日將退輔會函文交給聲請人丁○○，翌日聲請
    人丁○○來電向伊表示會計師擬函、欲直接送退輔會，伊遂
    與案外人即退輔會專員李水樹聯絡，因李水樹表示函文需以
    榮民生技公司籌備處之名義發出較妥，伊才依聲請人丁○○
    交給伊之會計師擬函，另行製作函文等語。經查：
  (一)退輔會為執行政府公營事業民營化政策，乃以「土地析離，
    其餘資產作價與人民合資成立民營公司」之方式，辦理榮民
    製藥廠公開招標募股、與民間投資人合資成立股份有限公司
    事宜，俟九十二年六月二十四日辦理第九次公開招標程序時
    ，由李健芳及聲請人丁○○、丙○○以總價四億零二百三十
    二萬一千元得標，渠等三人遂於同年七月二十四日與被告即
    退輔會秘書長己○○簽立榮民生技公司合資協議書，其中第
    三條約定退輔會認股一億六千八百萬元，比例為百分之四十
    ，以資產作價，聲請人丁○○及丙○○、李健芳則認股二億
    五千二百萬元，比例為百分之六十，均以現金出資，渠等三
    人並同意於同年八月三十一日前以現金認繳股款，至退輔會
    應繳股款部分，因係以「等值之榮民製藥廠隨同移轉民營之
    部分資產作價抵繳」，故亦應於同年八月三十一日前向合資
    公司提出符合驗資需要之作價抵繳標的清冊。是榮民生技公
    司籌備處乃於同年八月六日召開第一次籌備會，決議修正其
    組織架構，由聲請人丁○○擔任主任、被告庚○○擔任副主
    任、案外人詹素妃擔任執行秘書、被告乙○○則任行政組組
    長。嗣退輔會於同年八月十三日以輔捌字第０九二０００四
    一四七號函檢送榮民製藥廠移轉民營資產作價榮民生技公司
    股款抵繳及驗資用之證明文件，榮民生技公司籌備處則由被
    告乙○○擬具系爭函文作為回函，並於同年月二十日函覆退
    輔會，要求退輔會補具文件，系爭函文並經該籌備處執行秘
    書詹素妃暨被告即該籌備處副主任庚○○核閱，其上所蓋用
    之印文則為「榮民生技製藥股份有限公司」等事實，除為被
    告己○○、辛○○、甲○○、戊○○、庚○○及乙○○所不
    否認外，並有退輔會榮民製藥廠移轉民營第九次公開招標文
    件、招標開標紀錄、榮民生技公司合資協議書、榮民生技公
    司籌備處第一次籌備會會議紀錄、退輔會九十二年八月十三
    日輔捌字第０九二０００四一四七號函、九十二年八月十三
    日輔人字第０九二０００七六九０號函、系爭函文、退輔會
    九十二年八月份收發文紀錄附卷可稽，已堪認定。
  (二)再退輔會於九十二年八月四日以輔伍字第０九二００００九
    七七號開會通知單，通知李健芳、聲請人丁○○及丙○○等
    投資人團參加第一次籌備會議，討論榮民生技公司成立籌備
    處事宜，而投資人團方面，係由案外人賴淑珍及聲請人丁○○代表與會，決議榮民生技公司籌備處設主任、副主任、執
    行秘書各一名，並分設行政組、財務組、生產組、業務組、
    技術及品管組，另任命被告乙○○為行政組組長，而該次會
    議雖未明確討論行政組之職掌是否包括公文之收、發，惟依
    一般組織架構以觀，公文之收、發皆屬行政組之職掌，且聲
    請人即該籌備處主任丁○○核閱被告乙○○製作之函文例稿
    後，亦於其上批示「發」字，此有卷附榮民生技公司籌備處
    榮製籌字第０九二０００號函稿可證，從而被告乙○○辯稱
    其係依職權刻印用以發文乙節，尚非全然無據；且查榮民生
    技公司籌備處於九十二年八月六日召開第一次籌備會議後，
    曾於同年月八日以系爭函文檢送該次籌備會會議紀錄與退輔
    會，該函文雖係以榮民生技公司籌備處名義發文，然所蓋印
    文為「榮民生技製藥股份有限公司」字樣，已如前述，而榮
    民生技公司當時既尚處於籌備階段，則被告乙○○為使該籌
    備處印章於公司設立後仍可繼續沿用，乃以公司名義刻印，
    該印章雖非使用籌備處之名，仍難認有何不當，亦難謂被告
    乙○○有偽造印章犯行。另參酌證人即長青會計師事務所會
    計師黃富村於偵查中證稱：聲請人丁○○前曾委託伊辦理其
    他案件，而本件合資案剛開始係聲請人丁○○口頭向伊表示
    本案若能順利成案，將來有關登記等事宜，聲請人丁○○將
    推薦伊，伊當時有看過退輔會於九十二年八月十三日發文給
    榮民生技公司籌備處之函文等語，暨證人即退輔會第八處第
    三科專員李水樹於偵查中證稱：當時被告乙○○打電話給伊
    ，詢問會計師事務所之文件是否要給退輔會，因退輔會係針
    對榮民生技公司籌備處，故伊向被告乙○○表示有關之文件
    應以榮民生技公司籌備處名義給退輔會等語，且聲請人丁○○、丙○○亦自承曾偕同會計師黃富村於九十二年八月二十
    六日在退輔會之會議室，與退輔會召開「榮民製藥廠移轉民
    營資產作價榮民生技公司籌備處驗資補正文件協調會」，再
    觀諸系爭函文記載：「經籌備處聘請會計師依公司法及會計
    師簽證資本額查核須知相關規定，尚請貴會補具下列文件…
    …」等語，其上所列退輔會需補具之文件，與聲請人丁○○
    、丙○○委任之會計師黃富村於九十二年八月十九日以長青
    富字第０九二０八一九００一號函請退輔會補具之文件、暨
    上開九十二年八月二十六日協調會議紀錄所列退輔會需補具
    之文件互核均屬相符，甚且該協調會議紀錄更記載：「協調
    會緣起：一、榮民生技製藥股份有限公司籌備處於接獲本會
    函送資產抵繳股款（一億六千八百萬元）證明文件（股款到
    位證明）後，於辦理驗資會計師簽證時，尚有部分文件需要
    補正，故以九十二年八月二十二日榮製籌字第０九二０００
    ００號函（即系爭函文）請本會補具左列文件……」等語，
    而聲請人丁○○、丙○○當時亦未對系爭函文內容表示異議
    等情，足見被告乙○○辯稱其係依聲請人丁○○所交付之會
    計師黃富村擬具之函文內容，繕打系爭函文並發函等語，應
    屬可採。是系爭函文內容既係依聲請人丁○○、丙○○委任
    之會計師黃富村要求退輔會補具之文件而為記載，渠等又均
    參與上開協調會，並以系爭函文所載之補正文件為協調基準
    ，復經協調達成共識，則聲請人丁○○、丙○○對系爭函文
    應知之甚詳，渠等斯時既未表示系爭函文有何不實，則其內
    容應屬非虛，難認被告乙○○有何偽造文書、背信犯行。至
    系爭函文（即榮製籌字第０九二０００００二號）固未經退
    輔會為總收發文之記載，然確經退輔會專員李水樹收受無訛
    ，且其前一號函文（即榮製籌字第０九二０００００一號）
    亦已由退輔會第五處承辦人收辦、而未經退輔會收發單位掛
    總收文號經簽陳後再入承辦人個人檔案等情，有證人李水樹
    於偵查中之證述暨被告甲○○提出相關簽、函文件附卷足憑
    ，另細譯系爭函文內容，主要係要求退輔會補正相關驗資文
    件，苟確係被告乙○○所偽造，衡情其僅需於該函文中假籌
    備處之名記載同意備查清冊，即為已足，斷無大費周章要求
    應補正提出相關驗資文件之可能，是其所辯，洵屬可採，復
    查無證據足證前述退輔會輔捌字第０九二０００四三九二號
    函亦係偽造，自難僅憑上揭函文均未經退輔會為總收發文之
    記載，即遽指為偽。聲請人謂被告乙○○偽造文書、背信云
    云，要不足採。
  (三)又被告己○○、辛○○、甲○○、戊○○於九十二年間分別
    擔任退輔會秘書長、第五處處長、第五處第三科科長、第八
    處處長，此固為渠等所不否認，然觀諸系爭函文記載：「榮
    民生技製藥股份有限公司籌備處函」、「受文者：行政院國
    軍退除役官兵輔導委員會」等文字，足見其發文單位為榮民
    生技公司籌備處，退輔會僅係「收文者」，實難認此函文之
    製作與斯時任職退輔會之被告己○○、辛○○、甲○○、戊○○有何關聯；且退輔會於九十二年八月十三日、二十九日
    分別以輔捌字第０九二０００四一四七號、輔捌字第０九二
    ０００四三九二號致榮民生技公司籌備處之函文，分別係根
    據合資契約約定及榮民生技公司籌備處之通知而補正作價抵
    繳標的以供驗資資料之函文，此觀卷附該等函文內容即明，
    則退輔會基於職權製發該等函文予榮民生技公司籌備處，亦
    難認係偽造文書。被告己○○、辛○○、甲○○、戊○○應
    無共同偽造文書、背信犯行甚明，聲請人丁○○、丙○○徒
    以被告己○○、辛○○、甲○○、戊○○在退輔會任職並負
    責榮民生技公司民營化業務為由，遽認渠等有偽造前揭函文
    、背信之犯意聯絡云云，亦屬無稽。
  (四)至被告庚○○於九十二年八月間擔任榮民製藥廠廠長、兼任
    榮民生技公司籌備處副主任，曾閱覽系爭函文暨於該函稿簽
    辦過程中簽名於其上，此固據其自承不諱，並有系爭函文稿
    在卷可憑，惟其既係榮民生技公司籌備處「副主任」，則其
    於核閱系爭函文後，就簽辦人是否依據一般公文核閱程序再
    呈請聲請人即其上級主管（亦即該籌備處主任）丁○○批示
    乙節，實無從知悉，要難逕認被告庚○○有偽造文書、背信
    等犯行。
五、綜上所述，聲請人所指，核與偽造文書、背信等罪之構成要
    件均屬有間，此迭據原不起訴處分書及駁回再議處分書調查
    明確，並詳予說明，對照卷內資料，亦無不合，且經本院詳
    查全卷，並未發見有何積極證據足證被告己○○、辛○○、
    甲○○、戊○○、庚○○及乙○○有偽造文書、背信等犯行
    ，尚難僅憑聲請人丁○○、丙○○之片面指述，遽以該等罪
    名相繩。原不起訴處分書及駁回再議處分書以被告己○○、
    辛○○、甲○○、戊○○、庚○○及乙○○罪嫌均不足為由
    ，而分別予以不起訴處分及駁回再議之聲請，認事用法並無
    違誤。聲請人丁○○、丙○○猶執陳詞，聲請交付審判，為
    無理由，應予駁回。
六、依刑事訴訟法第二百五十八條之三第二項前段，裁定如主文
中    華    民    國    98    年    12    月    14    日
                  刑事第八庭審判長法  官  林鳳珠
                                  法  官  楊蕙芬
                                  法  官  陳芃宇
以上正本與原本無異。
本裁定不得抗告。
                                  書記官  徐鶯尹
中    華    民    國    98    年    12    月    15    日

司法院資訊處製作；財團法人民間司法改革基金會備份。
